【裁判字號】    98,重訴,69
【裁判日期】    980417
【裁判案由】    塗銷所有權移轉登記
【裁判全文】
臺灣士林地方法院民事判決              98年度重訴字第69號
原      告  上海商業儲蓄銀行股份有限公司
法定代理人  甲○○
訴訟代理人  乙○○
被      告  丙○○
            丁○○
上列當事人間塗銷所有權移轉登記事件，本院於民國98年3 月24
日言詞辯論終結，判決如下：
    主  文
被告丙○○、丁○○間於民國九十七年九月十六日就坐落臺北縣
淡水鎮○○段976 地號土地（應有部分二萬分之四十八）、同段
2943建號建物（門牌號碼臺北縣淡水鎮○○路77巷35號11樓，應
有部分二分之一）所為之贈與及所有權移轉登記行為，均應予撤
銷。
被告丁○○應將前項土地、建物於民國九十七年九月三十日所為
以夫妻贈與為原因之所有權移轉登記予以塗銷。
原告其餘之訴駁回。
訴訟費用新臺幣陸萬捌仟柒佰壹拾陸元，由被告丙○○、丁○○
負擔二分之一即新臺幣萬肆仟佰伍拾捌元，其餘二分之一即
新臺幣萬肆仟佰伍拾捌元由原告負擔。
    事實及理由
一、原告起訴主張：訴外人宏將資訊股份有限公司（下稱宏將公
    司）前邀同被告丙○○（下稱丙○○）為連帶保證人，向原
    告借款新臺幣（下同）1,400 萬元（下稱系爭借款），詎系
    爭借款自民國97年10月21日起即未依約繳款借款本息，且迭
    經催討均未清償。原告正欲就系爭借款行使保全程序之際，
    丙○○竟於民國97年9 月30日，將其所有坐落臺北縣淡水鎮
    ○○段976 地號土地（下稱系爭土地）（應有部分10000 分
    之48）、同段2943建號建物（下稱系爭建物）（門牌號碼臺
    北縣淡水鎮○○路77巷35號11樓，應有部分全部），以夫妻
    贈與為原因，移轉所有權登記予其妻即被告丁○○（下稱丁
    ○○，如同指丙○○、丁○○，則合稱被告）。被告間就系
    爭土地、建物所為贈與行為及不動產所有權移轉登記之物權
    行為，已致原告之債權受有損害，原告自得依民法第244 條
    第1 項、第4 項規定，聲明請求判決：1.被告間於97年9 月
    16日就系爭土地（應有部分10000 之48）、系爭建物（應有
    部分全部）所為之贈與及所有權移轉登記行為，均應予撤銷
    ；2.丁○○應將系爭土地（應有部分10000 之48）、系爭建
    物（應有部分全部）於97年9 月30日所為以夫妻贈與為原因
    之所有權移轉登記予以塗銷。
    （原告起訴時，另主張被告間為通謀虛偽意思表示，而先位
    聲明請求確認系爭土地、建物之贈與及所有權移轉登記行為
    無效，嗣已於本院98年3 月24 日 言詞辯論期日撤回先位之
    訴，本院卷第56頁參照）
    （原告復於言詞辯論終結後具狀減縮其訴之聲明，惟本院仍
    以言詞辯論終結時之聲明為判決之範圍，附此敘明）。
二、被告則辯稱：被告於97年4 月11日結婚，於結婚前之96年10
    月18日即共同買受系爭土地、建物，並各登記取得一半所有
    權（即被告就系爭土地之所有權應有部分為各20000 分之48
    、系爭建物之所有權應有部分則各為2 分之一），被告並協
    議於婚後即將登記為丙○○所有之部分贈與予丁○○，嗣於
    97年9 月30日以夫妻贈與原因辦理所有權移轉登記，原告誤
    以為被告贈與並辦理移轉登記之系爭土地所有權應有部分為
    10000 分之48、系爭建物所有權應有分為全部，顯有誤會；
    丁○○對於丙○○於婚前擔任宏將公司連帶保證人一事並不
    知情，應受到善意的保護；丙○○目前經濟困難，現失業中
    ，雖另有幾筆土地之所有權，但均為持分土地，且係既成道
    路，變賣不易，目前亦為原告查封中；丙○○並無侵害原告
    債權之故意，否則就會將全部的財產移轉予他人。並聲明請
    求判決：原告之訴駁回。
三、兩造不爭執之事實：
  (一)宏將公司前邀同丙○○為連帶保證人，向原告借款1,400 萬
    元，詎系爭借款自97年10月21日起即未依約繳款借款本息，
    且迭經催討均未清償。此有丙○○簽署之授信往來契約書、
    丙○○與宏將公司及其餘連帶保證人共同簽發之本票2 紙附
    卷足憑（本院卷第13頁至第18頁、第55頁）。
  (二)被告係97年4 月11日結婚，於結婚前之96年10 月18 日即共
    同買受系爭土地、建物，並各登記取得一半所有權（即被告
    就系爭土地之所有權應有部分為各20000 分之48 、 系爭建
    物之所有權應有部分則各為2 分之一），被告並協議於婚後
    即將登記為丙○○所有之部分贈與予丁○○。此有結婚公證
    書、土地及建物所有權狀、土地及建物登記謄本在卷可佐（
    本院卷第58頁至第69頁）。
  (三)丙○○於97年9 月30日，將其所有之系爭土地（應有部分
    20000 分之48）、系爭建物（應有部分2 分之一）移轉所有
    權登記予其妻丁○○。有土地及建物登記謄本、土地及建物
    異動索引、戶籍謄本等件附卷可稽（本院卷第19頁至第31頁
    ）。
四、按債務人所為之無償行為，有害及債權者，債權人得聲請法
    院撤銷之；前條撤銷權，自債權人明知有撤銷原因時起，1
    年內不行使或自行為時起經過10年而消滅，民法第244 條第
    1 項、第245 條分別定有明文。又按民法第244 條第1 項撤
    銷權之行使，不特及於債權行為，即物權行為亦無例外（最
    高法院42年台上字第323 號、48年臺上字第1750號判例意旨
    參照）；債權人依民法第244 條第1 項之規定聲請法院撤銷
    時，得並聲請命受益人回復原狀（民法第244 條第4 項前段
    ）。原告為丙○○之債權人，除系爭土地、建物外，無從就
    丙○○之其他財產足額受償，故被告間之贈與無償行為，及
    於97年9 月30日以夫妻贈與為原因移轉系爭土地（應有部分
    20000 分之48）、系爭建物（應有部分2 分之一）所有權登
    記予丁○○之物權行為，客觀上自已損害原告之債權；至被
    告主觀上是否知悉其等贈與行為及所有權移轉登記行為損及
    原告之債權，對原告得依上開規定行使撤銷權之情，則不生
    影響。從而原告本於前開原因事實，依民法第244 條第1 項
    、第4 項規定，於被告辦理移轉登記1 年內，起訴請求撤銷
    被告間於97年9 月16日就系爭土地（應有部分20000 之48）
    、系爭建物（應有部分2 分之1） 所為之贈與及所有權移轉
    登記行為；暨訴請丁○○將系爭土地（應有部分20000 之48
    ）、系爭建物（應有部分2 分之1） 於97年9 月30日所為以
    夫妻贈與為原因之所有權移轉登記予以塗銷，洵屬有據，應
    予准許。逾此部分之請求，則無理由，應予駁回。
五、本件事證已臻明確，兩造其餘攻擊防禦方法及所主張之事實
    ，於判決結果不生影響，無庸一一論述，附此敘明。
六、本件訴訟費用額為第一審裁判費6 萬8,716 元，由被告負擔
    2 分之1 即3 萬4,358 元，其餘2 分之1 即3 萬4,358 元由
    原告負擔。
七、據上論結，原告之訴為一部有理由，一部無理由，依民事訴
    訟法第79條、第87條第1項，判決如主文。
中    華    民    國    98    年    4     月    17    日
                  民事第二庭  法  官  王怡雯
以上正本證明與原本無異。
如對本判決上訴，應於判決送達後20日內向本院提出上訴狀。
中    華    民    國    98    年    4     月    21    日
                              書記官  桂大永


司法院資訊處製作；財團法人民間司法改革基金會備份。
